臺灣基隆地方法院民事判決　　　　　　　 93年度訴字第479號
原　　　告　穎潔實業有限公司
法定代理人　乙○○
訴訟代理人　丙○○
被　　　告　台灣電力股份有限公司
法定代理人　許仁勇
訴訟代理人　簡維能律師
上列當事人間給付工程款等事件，本院於94年4月27日言詞辯論
終結，判決如下：
    主  文
被告應給付原告新台幣貳佰壹拾陸萬陸仟陸佰伍拾貳元及自民國
九十三年十月十四日起至清償日止，按年息百分之五計算之利息
。
原告其餘之訴駁回。
訴訟費用由被告負擔新台幣貳萬壹仟捌佰零參元，餘肆萬參仟貳
佰伍拾元原告負擔。
本判決於原告以新臺幣柒拾參萬元供擔保後，得假執行。但被告
如以新台幣貳佰壹拾陸萬陸仟陸佰伍拾貳元為原告預供擔保得免
為假執行。
原告其餘假執行之聲請駁回。
    事實及理由
壹：原告方面：
一、原告起訴主張：兩造間於民國91年12月26日簽訂「臺灣電力
    股份有限公司勤務類及清潔維護類勞務性工作契約」 (以下
    簡稱系爭契約)，約定原告應自92年1月1日起92年12月31 日
    止，依契約書第2條第1款所載各服務項目，於龍門施工處從
    事系爭契約附件之「工作說明書」所載工作，被告則應按月
    給付原告2,379,200元（不含營業稅）。被告共積欠原告9
    月份及10月份之工程款總計為3,604,567元，被告自應依系
    爭契約第3條第1項規定，被告應「每月依契約中所列履約標
    的項目及單價，按實際完成履約人月給付」規定，於92年10
    、11月給付。又原告依系爭契約第1 2條前段規定，於訂約
    時已繳納保證金286萬元整，依同條項後段規定：「俟契約
    期滿時，且無待解決事項後，餘額無息退還。」如今，契約
    關係已終結，雙方亦已無任何尚待解決之事項，被告自應將
    履約保證金全數返還原告。再兩造間之系爭契約為定型化契
    約，被告於系爭契約中訂定之違約條款，規定只要原告未依
    契約規定履行，倘經被告通知改善而未改善者，無論其事情
    大小、輕重、有無歸責事由，被告均可據以終止、解除契約
    云云，其約定自屬顯失公平者，顯難認有效。又承攬人為履
    行契約，自可依其商業、經濟上之評量，以各種新聘、訓練
    、獎懲方法，藉以充實其人員技能及素質，賴以提高工作效
    率，以獲取最高利潤，若一方以經濟、地位上之優勢，予以
    限制、剝奪，即難謂無違誠信。故被告因原告未發給員工獎
    金而解除兩造間承攬契約，有違誠信原則，應屬無效。從而
    被告應給付原告上開工程款及履約保證金總計為6,464,567
    元。關於被告給付員工薪水，我願意承認給付之效力。
    為此起訴請求：(1)被告應給付原告新台幣6,464,567元
    暨自起訴狀繕本送達翌日起至清償日止按年息百分之五計算
    之利息；(2)訴訟費用由被告負擔；(3)第1項勝訴判決原告願
    供擔保請求宣告假執行。
二、對被告抗辯之陳述：
(一)再按所謂承攬者，係指當事人約定，一方為他方完成一定之
    工作，他方俟工作完成，給付報酬者。從而，承攬人自可依
    其商業、經濟上之評量，以各種新聘、訓練、獎懲方法，藉
    以充實其人員技能及素質，賴以提高工作效率，以獲取最高
    利潤。是諸此商業上有利措施之遂行自由，乃公平交易之前
    提，若一方以經濟、地位上之優勢，予以限制、剝奪，即難
    謂無違誠信。反之，定作人定約之目的，主要係在於一定工
    作（物）之完成，是為能確保工作（物）得以無瑕疵、如期
    完成，法律乃賦與定作人瑕疵修補、修補費用償還、減少報
    酬、損害賠償等請求權及契約解除權等等權利。雖謂承攬契
    約因受私法自治、契約自由等原則支配，乃容許當事人各憑
    計算，自行約定法律所未規定之事項，然若違反誠信、顯失
    公平，自應逕認為無效，以免有違法律賦與權利之本旨。
(二)另按「稱僱傭者，謂當事人約定，一方於一定或不定之期間
    內為他方服勞務，他方給付報酬之契約。」此民法第四八二
    條定有明文，是客觀上被他人使用，為之服勞務而受監督者
    ，即係受僱人，反之，其使用人、監督人即係僱用人。查呂
    雪清等九十五人，於原告承攬前、承攬中，甚至承攬後，始
    終於被告龍門施工處上班，絲毫未受承攬人更替影響。而且
    自始至終悉出於為被告服勞務之意思，且均由被告招聘、雇
    用，反之，原告並無任何任用、解任、調職、指派工作之監
    督指揮權限。已見呂雪清等九十五人是否確為被告所指「原
    告所僱用人員」云云，已滋疑義，則被告以原告拒不如數給
    付「所僱用人員」三節獎金，主張終止系爭契約云云，即難
    謂毫無可疑，自不得逕認有效。
(三)況被告於系爭契約中訂定第十六條之違約條款，規定只要原
    告未依契約規定履行，倘經被告通知改善而未改善者，無論
    其事情大小、輕重、有無歸責事由，被告均可據以終止、解
    除契約云云，其約定自屬顯失公平者，已難認有效。被告復
    以此概括不公平之違約條款相脅，不當限制、剝奪原告採取
    前開商業上有利措施、行為之自由，使原告契約上之應有地
    位，僅淪為被告脫法行為之遮羞布、白手套，足見被告終止
    契約之權利行使，顯係以損害原告為其主要目的，應屬權利
    之濫用。
(四)抑且，被告一方面強將舊聘之工作人員當作原告之履約人員
    ，且無視系爭契約乃規定原告應提供之服務項目僅須七十名
    人力，卻硬將該公司人員之左鄰右舍、親朋好友，共二十五
    人，逕指為亦係原告之履約人員。其中，如林麗卿、林永芳
    ，分別為該處副主任林源德之妹、妹婿，如黃貴珍，為被告
    總務股長之鄰居。如吳朝宇，其工作事項雖係大門口守衛員
    ，實際上卻從未上班。契約規定服務項目中，炊事員一人，
    烹飪員一人，被告卻另強制安插五人，其他人亦多有親朋故
    舊之人事關係。以上足證，被告一方面循私安插人員，坐領
    乾薪，致令冗員充斥，另一方面又不許原告予以更換、指派
    、解任，只能聽令應得之承攬報酬，遭其分食殆盡。卻僅因
    原告稍有不從，被告即憑以終止契約，藉以逼迫原告就範，
    足見被告以原告未給付三節獎金為由終止系爭契約者，其權
    利之行使，顯係以損害原告為主要目的，自構成權利之濫用
    ，其相關約定，亦顯然造成原告之重大不利益，而難謂非顯
    失公平。該部分約定應屬無效。查被告於系爭契約中訂定第
    十六條之違約條款，規定只要原告未依契約規定履行，倘經
    被告通知改善而未改善者，無論其事情大小、輕重、有無歸
    責事由，被告均可據以終止、解除契約云云，依民法第二四
    七條之一第三、四款規定，其約定自屬顯失公平者，顯難認
    有效。
(五)被告所舉協調會記錄，係由被告人員片面制作之私文書，所
    載內容復未經原告事後簽署表示承諾，其私自記載「該公司
    同意」云云，衡情乃被告一方之主觀意見，自不足以用充證
    明原告業已同意。原告於該協調會場之單純沈默，乃因對原
    告所為各種不符情、理、法之舉措，深感無奈而只能啞口無
    言之表現，其所謂「無異議」，實係深感「國政之濫，始於
    斯」而為之無言抗議。被告竟將原告之單純沈默，誤解為無
    異議，又將非意思表示之「無異議」，誤認為即係同意之意
    思表示，不僅一廂情願而且荒唐。
(六)況若被告於九十二年十月十六日之協調會記錄所載「…該公
    司同意員工薪資部分直接由本處匯入該公司工作人員推派之
    帳號內」云云屬實，則原告對被告之工程款給付請求權（於
    員工薪資總額同額之部分）已於當時轉讓，此為準物權行為
    之當然解釋，應無疑義。則被告另指稱九十二年十月二十一
    日台北縣政府勞工局之協調為債權讓與之合意，九十二年十
    二月二十五日受債權讓與之通知，故生債權讓與之效果云云
    ，顯屬矛盾，均無可採。
(七)再查，若九十二年十月十六日之協調會，或九十二年十月二
    十一日台北縣政府調解有債權讓與之合意，則各該第三人（
    即所謂原告僱用之員工）因受領他種給付（即對被告之工程
    款債權）以代原定之給付（薪資給付），其薪資給付之債之
    關係，依民法第三一九條規定已消滅。反之，各該第三人與
    被告則分別係受讓債權之債權人、債務人，從而各該第三人
    自應向受讓債權之債務人請求給付。則各該第三人何需又於
    九十二年十二月二十三日，向台北縣勞工局申請調解，要求
    原告「從速支付薪資」云云，其一再提出申請調解，且要求
    原告「從速支付薪資」，適證兩者間確無債權讓與之合意，
    足見被告辯稱原告與各該第三人於九十二年十月十六日之協
    調會，或九十二年十月二十一日台北縣政府調解會，已成立
    債權讓與之合意云云，顯屬無稽。
(八)末查，所謂「薪資將由龍門施工處直接撥付」，其既稱撥付
    薪資，顯然並無變更薪資債權之性質、主體等意思，況且隻
    字未提工程款給付請求權，參以原告對被告所可請求之債權
    ，除工程款給付請求權外，尚有履約保證金返還請求權，甚
    至有損害賠償請求權，理論上亦可能成立新的消費借貸關係
    而取得資金，非僅乙端。足徵所謂「由龍門施工處直接撥付
    」云云，自不容被告擅自曲解為即係工程款給付請求權之債
    權讓與。退萬步言之，於協調過程中，任何一方均會不斷提
    出各種不同意見，若非終局、全部、確定且經雙方合意，自
    不生法律效力。否則九十二年十二月二十三日，各該第三人
    又何需再度申請調解？當天與會之協調人員又何需再度「促
    請穎潔實業之代表從速支付薪資」？其理至明，實已無疑。
    被告應返還履約保證金二八六萬元：查原告依系爭契約第十
    二條前段規定，於訂約時已繳納保證金二八六萬元整，依同
    條項後段規定：「俟契約期滿時，且無待解決事項後，餘額
    無息退還。」如今，契約關係已終結，雙方亦已無任何尚待
    解決之事項，被告自應將履約保證金全數返還原告。
(九)原告提出之證據：臺灣電力股份有限公司勤務類及清潔維護
    類勞務性工作契約 (即兩造簽訂之契約)，全台法律事務所
    全台法字第九三00三號函、92年度原參告與工程招標及交易
    明細等為證。並聲請訊問證人丁○○、甲○○。
貳、被告方面：
一、按兩造所訂契約本文第十六條「契約終止解除」第一項約定
    「乙方（即原告）履約，有下列情形之一，甲方（即被告）
    得以書面通知乙方終止契約或解除契約，且不補償乙方因此
    所生之損失：．．．．（十）乙方未依規定履行契約，自接
    獲甲方書面通知日起十日內或書面通知較長期限內，仍未改
    善者，．．．」。另該契約所附之訂價單註12「三節（春節
    、端午、中秋節）」獎金加發全年度（12個月）不得低於本
    表本人月工資1.5個月金，三節前五天發放（清潔及備用人
    力比照辦理），．．．，未按規定時甲方（即被告）得逕行
    解除契約，並沒收履約保證金。」（被證四號）；查九十二
    年六月四日及九月十一日分別為端午節及中秋節，惟原告並
    未依約發放端午節及中秋節獎金予其員工，此有九十二年十
    月九日當時為原告員工之陳情書及原告公司九十二年二月十
    九日函可參（被證五號），故原告所謂「根本無法確定何人
    為本公司之履約人員，從而遲遲無法依約給付三節獎金」，
    「原告縱有遲未發給三節獎金之違誤，衡情亦非可歸責於原
    告之事由所致。」云云（書狀第六頁第七行起），均不知所
    云，且未能舉證以實其說，自不足採。關於被告於九十二年
    九月十八日以Ｄ龍施字第0九二0九0六九九一號函請原告於
    文到十日內完成發放，否則將依契約規定終止契約並請求賠
    償（被證六號），並於同年十月一日再以Ｄ龍施字第0九二
    一00六00一號函表明寬限原告履行上開義務至十月十三日下
    午四時五十分止（被證七號），惟原告均置之不理，被告公
    司始於同年十月十三日下午五時以Ｄ龍施字第0九二一00 六
    一二二一函通知原告依約終止契約。
二、按當事人於不違反強制規定及公序良俗之範圍內，得自由訂
    定各種不同內容之契約，是為契約自由原則（最高法院九十
    二年台上字第五一０號判決及八十八年台上字第一一八九號
    判決參閱）。查被告公司本為公營機構，目前雖改組為公司
    型態，但因營業項目為獨占事業，與一般商業公司以營利為
    目的之宗旨，究有不同。故被告公司於訂定系爭承攬契約時
    ，即寓有公益原則之考量。換言之，系爭契約條款之約定所
    考量者不僅為契約雙方之利益而已，為免得標廠商與所僱用
    員工之勞資糾紛影響承攬品質及勞務給付時間，因此系爭契
    約對廠商與員工間權利義務關係亦有相當規範。惟系爭契約
    有上述約款既係出於公益考量，如契約約款未違反法律強制
    規定及公序良俗，依私法自治及契約自由原則，應無礙系爭
    契約有效成立。
三、再查，歷來系爭清潔工作得標廠商所僱用員工有百分之八十
    為貢寮鄉（及附近鄉鎮）當地居民，被告公司除上述公益考
    量外，另又基於敦親睦鄰之考量，故系爭契約之約款對員工
    之保障較為周詳。且為維護契約訂定周詳之需要，被告公司
    在底價製作時，均已考量上述因素，翔實反映、編列支出預
    算於底價之內；相對的，廠商投標時則僅須考量自己應獲取
    之利潤及管理費外，其於履約之各項成本（如每人基本工資
    、工地津貼、勞健保、三節獎金、資遣費等）均可由投標前
    被告公司公開招標所附之承攬契約中計算出所須成本，原告
    既願參加投標，對於上揭因素自應已詳為考量，換言之，原
    告對系爭契約保護員工等情亦有所認知，基於契約自由原則
    ，系爭契約即令較保護員工，上揭約款既未違反強制規定，
    依契約自由原則，系爭契約自屬有效。
四、查兩造所訂契約本文第16條「契約終止解除」第1項約定及
    該契約所附之訂價單註12之約定；以及系爭契約本文第12
    條第3項約定「方有下列情形之一，其所繳納之履約保證金
    及其孳息得不予發還，．．．：．．．（四）因可歸責於廠
    商之事由，．．．；全部終止或解除契約者，全部保證金。
    」，上揭約定並民法第247條各款所規定顯失公平之情形。
五、按「債權人得將債權讓與於第三人」，「債權之讓與非經讓
    與人或受讓人通知債務人，對於債務人不生效力」，民法第
    二百九十四條第一項前段及第二百九十七條第一項前段分別
    定有明文。債權之讓與，依民法第二百九十七條規定，非經
    讓與人或受讓人通知債務人不生效力，此項通知不過觀念通
    知，使債務人知有債權移轉之事實，免誤向原債權人清償而
    已（最高法院三九年台上字第四四八號判例參閱），次按債
    權之讓與不過變更債權之主體，該債權之性質不因此而有所
    變更，並不以債務人之同意為必要，僅須經讓與人或受讓人
    通知債務人，對於債務人即生效力，此觀民法第二百九十七
    條規定自明。由雙務契約而生之一方當事人之債權，除具有
    民法第二百九十四條第一項但書規定之情事外，尚非不得由
    該當事人所負債務分離而為讓與（最高法院八十二年台上字
    第五一九號判決參照）。又按債權之讓與，該債權之擔保權
    利隨同移轉於受讓人，對於為擔保之保證債務人，祇須經讓
    與人或受讓人以此事由而為通知即生效力，不以債務人另立
    書據承認為其要件（最高法院四二年台上字第二四八號判例
    參閱）。
六、查被告因原告於九十二年九月份及十月一日至十月十三日間
    為被告為勞務服務承攬工作而分別負有二百五十二萬九千五
    百五十一元、一百零七萬五千零一六元之債務，惟九十二年
    十月十六日在被告處所開之協調會上結論：「請穎潔公司提
    出九十二年九月一日至九十二年十月十三日之工作款請款，
    本處審核後，該公司同意員工薪資部分直接由本處匯入該公
    司工作人員推派之帳號內。」當日出席之原告公司董事長乙
    ○○當時對會議記錄並無異議（被證一號），此亦可傳訊當
    日出席之被告公司人員江日勝課長及前原告公司員工林美鑾
    及林燕秋到庭作證。又九十二年十月二十一日原告公司於台
    北縣政府勞工局與其所僱用之員工進行勞資爭議協調會時，
    明確表明『薪資將由龍門施工處直接撥付』，是原告公司實
    有將其對被告之債權讓與其所僱用員工之意，事理法理均甚
    明確（被證二號），此部分亦可傳訊勞工局主持該次會議之
    丁○○先生到庭作證。而原告公司之員工已於九十二年十二
    月二十五日將債權讓與之事實通知被告，依前揭實務見解，
    該通知僅為觀念通知，原告指稱係「準物權行為」乙節（書
    狀第三頁），毫無足採；是該債權讓與，自已對被告發生效
    力。職是，被告爰將應付予原告公司系爭九月份及十月一日
    至十三日之承攬報酬在九十三年一月十五日給付與原告公司
    員工（被證三號，給付原告公司員工九月份共一百九十九萬
    五千五百八十三元，十月份八十六萬八千六百八十八元，總
    計二百八十六萬四千二百七十一元。上開數額與承攬報酬之
    差額七十四萬零二百九十六元，因被告對原告公司尚有債權
    八十二萬一千八百四十二元，被告自得全數主張抵銷，詳容
    後述），故事實上被告已完全履行應給付原告公司承攬報酬
    之義務，原告再對被告請求此一部分之承攬報酬，顯屬無據
    。系爭契約本文第十二條第三項亦約定「乙方有下列情形之
    一，其所繳納之履約保證金及其孳息得不予發還，．．．：
    ．．．（四）因可歸責於廠商之事由，．．．；全部終止或
    解除契約者，全部保證金。」，是如原告未依契約訂價單約
    定於期限內給付所僱傭員工三節獎金，經被告定期通知改善
    而原告仍未改善時，被告即得終止契約並沒收履約保證金且
    不賠償原告之損失。被告公司始於同年十月十三日下午五時
    以Ｄ龍施字第0九二00六一二二一號函通知原告依約終止契
    約，並依約沒收原告所繳納之履約保證金，且表明因契約終
    止所增加之費用，將依約求償（被證八號）。是被告依約沒
    收原告之履約保證金二百八十六萬元，自屬於法有據。
七、按二人互負債務，而其給付種類相同，並均屆清償期者，各
    得以其債務，與他方之債務，互為抵銷，民法第三百三十四
    條第一項前段定有明文。查於扣除原告債權讓與之部分，其
    對被告尚有承攬報酬債權七十四萬零二百九十六元（
    3,604,567－2,864,271＝740,296）。惟按兩造契約十六條
    第二款亦約定：「契約經依第一款規定終止或解除者，甲方
    得依其所認定之適當方式，自行或洽其他廠商完成被終止或
    解除之契約；其所增加之費用，由乙方負擔。」本件被告因
    可歸責於原告之事由終止契約，而另行招標完成被終止之契
    約，致增加費用八十二萬一千八百四十二元（被證九號），
    依前揭契約約定，該費用自應由原告公司負擔。則被告再以
    上開債權與原告之工程款債權主張抵銷，尚有不足額八萬一
    千五百四十六元（740, 296－821,842＝-81,546），見本件
    原告不僅無工程款請求權，且係對被告負有債務。
八、被告提出之證據：兩造於九十二年十月十六日會議記錄一份
    、台北縣政府處理勞資爭議協調會九十二年十月二十一日會
    議記錄一份。薪資領款名冊一份。系爭契約所附訂價單一份
    、原告員工陳情書及原告函各一件、被告函三件(九十二年
     九月十八日Ｄ龍施字第092090661991號、九十二年十月一
     日Ｄ龍施字第09210060031號、九十二年十月十三日Ｄ龍施
     字第09210061221號)、被告重新招標標價差額明細表一件
     、原告員工通知債權讓與信函一件等為證。
參、得心證之理由：
一、原告起訴時，原本主張被告應給付原告工程款新臺幣（下同
    ）三百陸拾萬四千五百六十七元、返還履約保證金二百八十
    六萬元以及損害賠償五十四萬元，合計共七百萬四千五百六
    十七元，但原告起訴狀訴之聲明僅請求六百萬元），嗣於本
    院94年3月30日言詞辯論時，雖減縮請求項目為工程款及履
    約保證金兩項，惟聲明之金額增加為六百四十十六萬四千
    五百六十七元，核屬民事訴訟法第二百五十五條第一項第三
     款擴張應受判決事項之聲明，亦應予准許。
二、本件原告之請求，關於九十二年九月、十月之承攬報酬金額
    兩造不爭執；另原告先則主張返還工程款及履約保證金，並
    否認有將工程款之請求權讓與員工作為薪資給付之目的，繼
    而於本院言詞辯論時，陳明承認被告給付員工薪資之效力，
    核其真意，應屬承認前述債權讓與效力之意思，且依兩造於
    九十二年十月十六日會議記錄一份、台北縣政府處理勞資爭
    議協調會九十二年十月二十一日會議記錄，均已足證原告原
    已同意自其契約可得請求之工程款中，逕由被告直接發放員
    工之薪資，故原告請求金額中，其即已承認員工薪資之金額
    ( 二百八十六萬四千二百七十一元)給付之效力，則原告此
    部分之請求為無理由，應予駁回。
三、本件兩造簽訂之契約，係屬勞務性工作契約，然而依契約之
    內容，關於應使用人員之數量、各種人員應給付之薪資標準
    、甚至各項津貼獎金之金額、及各項費用之發放、工作之範
    圍，均已訂定詳細，此觀之契約內容 (如第二條、第三條)
    及契約附件 (如龍門施工處勤務類及清潔維護類勞務性工作
    承攬訂價單)自明。就系爭契約之內容而言，論其實際，系
    爭契約之目的，應屬被告將其對勤務類及清潔維護類之勞務
    性工作之「管理工作」，以承攬之方式委外管理之契約，因
    各項人員之費用已在契約內明定，故承攬人 (如原告)所雇
    用者為何人，對其承攬之利益並無影響，承攬人可說只是依
    契約履行其對原告公司勤務類及清潔維護類勞務性工作之管
    理責任而已。
四、本件契約在內容上已如前述，而該契約之內容於招標時，已
    經明白揭示，為原告所明知，原告既已參加投標，並進而得
    標，且自九十二年一月一日起開始履行契約至九十二年九月
    間止，將近十個月，原告對契約之內容與性質均未提出異議
    ，其事後復稱契約內容顯失公平云云，並無足採。況原告所
    指摘之契約條款，均屬履行契約給付目的之內容約定，契約
    當事人於簽約前，自得依其給付內容，自行評估其給付能力
    與契約利益，本院審酌該契約並無免除或減輕、加重契約當
    事人責任之情形，亦無使他方當事人拋棄權利或限制其行使
    權利，或使他方當事人受有重大不利益之情形，僅係就原告
    履行契約之方式，詳加約定，與民法第二百四十七條之一關
    於定型化契約得認為無效之情形力均不相符。故原告此部分
    之主張為不足採。
五、按契約當事人締結之契約一經合法成立，雙方均應受其拘束
    (最高法院十八年上字第一四九五號判例意旨參照)。契約當
    事人之一方不能履行契約時，除有不可歸責之原因外，應負
    債務不履行之責任 (民法第二百二十六條參照)，給付遲延
    者，債權人得請求因遲延而生之損害賠償 (民法第二百三十
    一條參照)。本件原告因違反兩造簽訂之契約中關於員工年
    節獎金之約定，並進而未給付員工薪資，致被告依契約之約
    定而終止契約，並依契約之約定沒收履約保證金，其權利行
    使之方式，均屬依法有據，原告認為無效云云，顯有誤解。
六、按契約當事人之一方，以確保契約之履行為目的，而交付他
    方之金錢或其他代替物，無論其使用之名稱如何，均為定金
    。惟因作用之不同，尚可分類。其作為不履行契約之損害賠
    償者，稱之為違約定金。因此原審就被上訴人於訂約時所交
    付之履約保證金，得解為違約定金 (最高法院七十七年度台
    上字第七六七號判決意旨參照)。另民法第二百五十二條規
    定：約定之違約金額過高者，法院得減至相當之數額。民法
    第二百五十一條規定：債務已為一部履行者，法院得比照債
    權人因一部履行所受之利益，減少違約金。
七、本件被告因原告違反契約而終止系爭契約，發放應由原告發
    放之員工薪資，並重新招標等情，有被告提出之薪資領款名
    冊一份 (本院卷第二十七頁、重新招標標價差額明細表一件
    (本院卷第五十二頁)可稽，故被告主張原告之九十二年九月
    、十月份之工程款於扣除員工薪資 (二百八十六萬四千二百
    七十一元)、及重新招標所增加之費用 (八十二萬一千八百
    四十二元)，被告尚有八萬一千五百四十六元可債權可得主
    張抵銷，被告此部分之主張，核屬有據。
八、經查，本件契約已履行期間為九十二年一月一日至九十二年
    十二月三十一日，至被告終止契約止，尚有二．五六七個月
    尚未履行，有系爭契約書及被告提出之重新招標標價差額明
    細表、終止契約函可稽，足證原告對系爭契約之債已為部分
    履行；另本件契約之內容，對原告而言，其給付之內容僅屬
    管理之性質，關於人員之雇用、薪資、獎金、費用等之給付
    標準，因被告已在契約內詳為訂定，故對原告而言，可得自
    行決定之範圍極為有限，所受之契約利益亦無從經因原告之
    有效管理而提高，因此，就此契約之特性而言，若依一般契
    約給付違約金之標準，負擔違約之責任，對原告而言顯屬過
    苛。基於判斷及前揭說明，本院認為本件違約金之沒收範圍
    ，應依未履行期間之比例，以為沒收履約保證金之標準，始
    屬公平，亦即履約保證金二百八十六萬元中，在十二分之二
    ．五六七之範圍內 (即六十一萬一千八百零二元，元以下四
    捨五入)，被告依契約沒收履約保證金，為有理由，其餘二
    百二十四萬八千一百九十八元，應返還予原告。另被告主張
    對原告尚有前述之八萬一千五百四十六元之債權可得抵銷，
    亦有理由，抵銷後原告之請求在二百十六萬六千六百五十二
    元及法定遲延利息，為有理由，應予准許，原告逾此範圍之
    請求，為無理由，應予駁回。
九、假執行之宣告：
    兩造均陳明願供擔保，聲請宣告假執行及免為假執行，就原
    告勝訴部分，核無不合，爰酌定相當擔保金額准許之。至原
    告敗訴部分，其假執行之聲請已失所依據，應併予駁回。
十、結論：原告之訴為一部有理由、一部無理由，，依民事訴訟
    法第七十九條，第三百九十條第二項、三百九十二條第二項
    判決如主文。
中　　華　　民　　國　　94　　年　　5 　　月　　11　　日
　　              民事庭法　官　蔡聰明
以上正本係照原本作成。
對於本件判決如有不服，應於收受送達後二十日內向本院提出上
訴書狀，敘述上訴之理由，上訴於臺灣高等法院，並按他造當事
人之人數附具繕本。
中　　華　　民　　國　　94　　年　　5 　　月　　11　　日
                        書記官　王佩珠
